【裁判字號】    98,易,767
【裁判日期】    980831
【裁判案由】    妨害兵役
【裁判全文】
臺灣高雄地方法院刑事判決               98年度易字第767號
公  訴  人  臺灣高雄地方法院檢察署檢察官
被      告  甲○○
上列被告因妨害兵役案件，經檢察官聲請以簡易判決處刑（97年
度偵緝字第2896號），本院認不得逕以簡易判決處刑，改依通常
程序審理，判決如下：
    主  文
甲○○無罪。
    理  由
一、公訴意旨略以：被告賴詩元係高雄市後備指揮部列管之後備
    軍人，原設籍於高雄市三民區○○○路468 號9 樓之1 （即
    高雄市三民區第二戶政事務所），竟意圖避免召集處理，於
    不詳時間遷出上開住所，無故不依規定申報，致使高雄市後
    備指揮部所發，指定其應於民國97年6 月15日中午12時至同
    日下午4 時間，前往屏東縣枋寮鄉○○村○○路1 號（新開
    營區）報到之教育召集令無法送達，甲○○終未於指定報到
    日期前往報到並參加該次之教育召集。因認被告涉犯妨害兵
    役治罪條例第10條第3 項、第1 項第3 款罪嫌，而應依同條
    例第6 條第1項科刑等語。
二、按被告未經審判證明有罪確定前，推定其為無罪；犯罪事實
    ，應依證據認定之，無證據不得認定犯罪事實。又不能證明
    被告犯罪者，應諭知無罪之判決，刑事訴訟法第154 條、第
    301 條第1 項分別定有明文。次按，認定犯罪事實所憑之證
    據，雖不以直接證據為限，間接證據亦包括在內，然而無論
    直接證據或間接證據，其為訴訟上之證明，須於通常一般人
    均不致有所懷疑，而得確信其為真實之程度者，始得據為有
    罪之認定，倘其證明尚未達到此一程度，而有合理之懷疑存
    在時，即難遽採為不利被告之認定，最高法院著有76年臺上
    字第4986號判例可資參照。又依刑事訴訟法第161 條第1 項
    規定，檢察官就被告犯罪事實，應負舉證責任，並指出證明
    之方法。因此，檢察官對於起訴之犯罪事實，應負提出證據
    及說服之實質舉證責任。倘其所提出之證據，不足為被告有
    罪之積極證明，或其指出證明之方法，無從說服法院以形成
    被告有罪之心證，基於無罪推定之原則，自應為被告無罪判
    決之諭知，最高法院亦著有92年臺上字第128 號判例可參。
    末按，後備軍人「意圖避免召集處理」，而有居住處所遷移
    ，無故不依規定申報者，處1 年以下有期徒刑，拘役或科新
    臺幣9 萬元以下罰金，妨害兵役治罪條例第10條第1 項第3
    款定有明文；又後備軍人犯第1 項之罪，致使召集令無法送
    達者，以避免召集論，分別依第5 條或第6 條科刑，同條例
    第10條第3 項亦定有明文；是依前開法條規定，本條例第10
    條第3 項規定「以避免召集論」須以犯第1 項之罪為前提，
    亦即行為人仍須具備「意圖避免召集處理」之主觀要件，始
    有適用之餘地，並非後備軍人一有居住處所遷移，無故不依
    規定申報，而有致召集令無法送達之結果即「以避免召集論
    」。舉例申言之，妨害兵役治罪條例第6 條第1 項係以「意
    圖避免教育召集」為構成要件，其「意圖」乃避免教育召集
    之特定意圖，同條例第10條第1 項之「意圖」，則係避免任
    何一種或數種召集均屬之，故行為人若未依規定申報遷移之
    新住處，而係出於避免任何召集或某一教育召集以外之召集
    ，致教育召集令無法送達，依該條例第10條第3 項即可以意
    圖避免（教育）召集論，而依同條例第6 條第1 項科刑，而
    無庸另行證明第6 條第1 項之避免教育召集之特定意圖，此
    為第10條第3 項立法意旨及實益之所在。故第10條第3 項之
    「以意圖避免召集論；分別依第5 條或第6 條科刑」之「意
    圖」應係指第5 條、第6 條針對特定召集加以避免之意圖，
    與同條第1 項之「意圖」未限於針對何種召集之情形自有不
    同。故第10條第3 項之適用自應以犯同條第1 項之罪，即有
    該第1 項之避免召集的意圖為要件，二者間並無循環論斷之
    問題，要難以此條例第10條第3 項有「以意圖避免召集論」
    之用語，即逕解為不以具備避免召集之主觀意圖為必要。
三、公訴人認被告涉犯前開罪嫌，係以卷附高雄縣後備指揮部妨
    害兵役案件移送報告書、精誠甲字第240204號教育召集令、
    召集令交付通知、高雄縣後備指揮部列管後備軍人參加召集
    未按戶籍地居住亦未申報戶籍遷移調查表等為論罪依據。訊
    據被告則堅詞否認有何上開罪嫌，辯稱：伊原租屋居住在高
    雄市三民區○○○路279 號，並設籍於該址，之後搬家，但
    因新房東不同意其遷入戶籍至承租居所，致戶籍遭原房東遷
    往三民區第二戶政事務所，因此無法收到教育召集令，伊並
    無逃避召集之意圖等語。經查：
  (一)被告於97年5 月間，設籍於高雄市三民區○○○路468 號9
    樓之1 （即高雄市三民區戶政事務所），且未依規定申報實
    際住居所，致使高雄市後備司令部所發，指定被告應於97年
    6 月15日中午12時至同日下午4 時間，前往屏東縣枋寮鄉○
    ○村○○路1 號（新開營區）報到之教育召集令無法送達，
    被告終未於指定報到日期前往報到並參加該次之教育召集等
    情，業經被告坦認不諱，並有高雄市後備指揮部妨害兵役案
    件移送報告書、博愛甲字第241205號教育召集令、召集令交
    付通知、高雄市後備指揮部列管後備軍人參加召集未按戶籍
    地居住亦未申報戶籍遷移調查表各乙份附卷可稽，此部分之
    事實，堪以認定。
  (二)被告原設籍於高雄市三民區○○○路279 號，嗣因搬離該址
    ，經上址屋主李宜靜之申請，高雄市三民區第二戶政事務所
    遂於96年9 月26日將被告戶籍逕行遷往該戶政事務所所在地
    之高雄市三民區○○○路468 號9 樓之1 乙節，有高雄市三
    民第二戶政事務所98年4 月16日高市民二戶字第0980003505
    號函暨所檢附之戶籍變更資料（參98審簡486 號卷第12頁至
    第17頁）在卷可憑，此部分之事實亦堪認定。
  (三)被告對於何以未依規定申報實際住居所乙節，則以前詞置辯
    ，本院衡諸房屋出租人多有不願承租者將戶籍移入該承租處
    之情，被告前開所辯尚與常情無違。又依被告於本院審理中
    所陳，其係於93年10月間退伍（參本院卷第28頁），佐以本
    院依職權查閱之被告戶籍遷徙紀錄，可知被告自退伍後，分
    別於93年11月22日、同年11月26日、94年3 月22日、94年4
    月4 日、94年5 月9 日、94年12月7 日、95年5 月10日為戶
    籍之遷移，有遷徙紀錄資料查詢結果在卷可按（參本院卷第
    11頁至22頁），衡情被告倘有逃避召集之意圖，殊無可能於
    退伍後仍先後多次遷移戶籍地址，足認被告前揭辯稱搬離高
    雄市三民區○○○路279 號後，因新房東不同意始未申辦戶
    籍遷移，應堪採信。再教育召集屬於短期召集，本件教育召
    集期間僅5 日，有前開教育召集令在卷可稽，而一般人非有
    特殊因素，通常不致僅為避免為期5 日之教育召集即故意遷
    離居住處所，且甘冒刑事責任不依規定申報。另佐以我國社
    會現況，實際上並未居住於戶籍地之情形非少，如僅因被告
    具有後備軍人之身分，遽認其未據實遷移戶籍必係出於避免
    召集處理之意圖，顯有悖於一般生活經驗及論理法則。縱上
    足認被告辯稱其未申報實際住居所，並非出於避免召集之意
    圖等語，堪予採信。
四、綜上所述，公訴人認被告涉嫌前揭犯行所憑之證據，尚未達
    於通常一般之人均不致有所懷疑，而得確信其為真實之程度
    ，依刑事訴訟制度「倘有懷疑，即從被告之利益為解釋」、
    「被告應被推定為無罪」之原則，即難據以為被告不利之認
    定。此外，復查無其他積極之證據，足資認定被告有何妨害
    兵役治罪條例之犯行，自屬不能證明被告犯罪，依首開說明
    ，自應為被告無罪之諭知。
據上論斷，應依刑事訴訟法第452 條第1 項、第301 條第1 項，
判決如主文。
本案經檢察官乙○○到庭執行職務。
中    華    民    國    98    年    8     月    31    日
                  刑事第十四庭    法  官  林揚奇
以上正本證明與原本無異。
如不服本判決應於收受本判決後10日內向本院提出上訴書狀，並
應敘述具體理由，如未敘述上訴理由者，應於上訴期間屆滿後20
日內補提理由書狀於本院（均須按他造當事人之人數附繕本）「
切勿逕送上級法院」。
中    華    民    國    98    年    8     月    31    日
                                  書記官  何明昌


司法院資訊處製作；財團法人民間司法改革基金會備份。
